【裁判字號】    89,上訴,1073
【裁判日期】    900530
【裁判案由】    偽造文書
【裁判全文】
臺灣高等法院臺中分院刑事判決                  八十九年度上訴字第一七三號
    上  訴  人
    即  被  告  丙○○
    選任辯護人  林殷世
    自  訴  人  甲○○○
                乙○○
    共      同
右上訴人因偽造文書案件，不服臺灣台中地方法院八十八年度自字第六０七號中華民
國八十九年四月十八日第一審判決（臺灣台中地方法院檢察署八十八年度偵字第三八
四號移送併案審理），提起上訴，本院判決如左：
      主  文
原判決關於行使偽造文書部分撤銷。
丙○○行使偽造私文書，足以生損害於公眾及他人，處有期徒刑捌月。
      理  由
一、丙○○係彰化縣芬園鄉○○村○○路○段三四六號玖順工業股份有限公司（下稱
    玖順公司）之董事長，乙○○為以其岳母甲○○○名義投資新台幣（下同）五十
    四萬元之隱名股東，於民國（下同）七十七間股東名簿登記為甲○○○五千五百
    股，股款五百五十萬元。詎丙○○為吞併乙○○之股份，竟於八十一年十二月八
    日，趁乙○○與其他股東經營理念不合，退出公司經營之際，盜蓋甲○○○寄放
    在玖順公司辦理公司業務用之印章，持以偽造甲○○○名義，內容為「甲○○○
    願將所持有玖順公司股份五千股，每股金額一千元共計五百萬元，全部讓與丙○○」之轉讓證書一份，並於八十二年一月十八日，持該偽造之轉讓證書向經濟部
    辦理玖順公司股東變更登記，使不知情之承辦公務員將該不實事項登載於所掌管
    玖順公司公司變更登記事項卡上，將甲○○○名義之玖順公司股份五千股悉數登
    記為丙○○名義所有，足以生損害於乙○○、甲○○○及經濟部對公司管理之正
    確性。嗣於八十六年七月二十四日因財政部台灣省中區國稅局通知甲○○○辦理
    前開股份讓與稅款，乙○○、甲○○○始知上情。
二、案經甲○○○、乙○○提起自訴，並經台灣台中地方法院檢察署檢察官移送併案
    審理。
    理  由
一、訊據上訴人即被告丙○○（下稱被告）固坦承受讓前揭股份，惟否認有偽造文書
    之行為，辯稱：自訴人乙○○於八十一年十一月十八日，將其所有之前揭以自訴
    人甲○○○名義登記之玖順公司股份，及雙鶴企業股份有限公司（下稱雙鶴公司
    ）之全部持股，一併以四千五百萬元賣給伊，伊據此將自訴人甲○○○名義之玖
    順公司股份辦理過戶登記，向經濟部辦理股東名義變更，並無行使偽造文書及使
    公務員登載不實犯行云云。經查：(一)、右揭事實，業據自訴人乙○○、甲○○○
    指訴綦詳，復經原審向經濟部中部辦公室調取玖順公司之檔案資料核閱明確（見
    原審卷第一０九－一一九頁），並有前揭股權轉讓證書本一紙、玖順公司股東名
    簿影本二份附卷可稽（見原審卷第十五、十九、二五九頁），被告亦自承持自訴
    人甲○○○放在玖順公司私章製該股權轉讓證書，再持以向經濟部辦理玖順公司
    股東名義變更。又本院向財政部台灣省中區國稅局函詢有關八十六年間課徵自訴
    人甲○○○出讓股權逃漏贈與稅之情事？據該局黎明稽徵所九十年四月六日中區
    國稅黎明審字第０００００九七四八七號函復：「本案係余君（指自訴人甲○○○）於八十一年十二月八日移轉出售玖順公司股權五、０００股由丙○○承買。
    查買賣售方申報之成交價格五、０００、０００元，與該公司移轉當時之公司淨
    值七、三八二、一九四元差異二、三八二、一九四元，為以顯不相當代價轉讓與
    財產，依遺產及贈與稅法第五條第二款規定視為贈與，核課贈與稅一三二、四四
    一元。本所於八十六年六月二十八日以中區國稅局黎明審第八六００一二六三九
    號函請余君提供該交易之資金證明文件，未見余君回復。本所遂再於八十六年七
    月二十四日以中區國稅黎明審第八六００一四六六四號函通知余君應於文到後十
    日內依法辦理贈與稅申報，惟余君於八十六年七月二十六日收到公文函後訖十日
    內仍未見申報贈與稅，本所遂逕行核定贈與稅外，並依遺產及贈與稅法第四十四
    條規定處以罰鍰一三二、四００元。」等語，並附有被告向台中市第二信用合作
    社港路分社繳納證券交易稅之報核聯等影本（見本院卷第一九一－二０二頁），
    自訴人所指述自非虛妄。(二)、被告雖辯稱：自訴人乙○○已將其以甲○○○名義
    之玖順公司股份出售與伊云云，惟觀諸卷附被告與自訴人乙○○於八十一年十一
    月十八日訂立之股權轉讓契約書，內載「立契約書人：乙○○、黃秀鳳、丙○○
    （以下簡稱甲、乙、丙方）。一甲方將其其名下所有雙鶴公司之股權，全部讓與
    丙方。二乙方將柯榮銘信託於其名下所有雙鶴公司股權，全部讓與丙方。三本契
    約書第一、二項之轉讓金額由丙方於簽立本約同時，一次全部付清，由甲方當場
    收訖無誤。」等語（見原審卷第七十二頁），其內容並未載及自訴人乙○○一併
    讓與玖順公司股份或其他相關之事項。又證人即契約書簽立當時在場見證之律師
    田在川於原審稱：「當時是乙○○找我去當見證人，此契約書實際上是否有包括
    讓與乙○○玖順公司之股份，我不清楚，簽約那天，當事人並沒有再做其他契約
    書以外之協議，很快就簽好了，所以我認為他們簽訂的內容應以契約書所載為準
    」等語（見原審卷第二四一頁反面－二四二頁），未能證明該轉讓契約內容已將
    自訴人乙○○之玖順公司股份轉讓與被告。又被告雖於偵查中提出另紙自訴人乙○○名義之收據及支票影本二紙（見台灣台北地方法院檢察署第一四三二六號偵
    查卷第十七、二十四頁），辯稱：伊向乙○○購買關於玖順公司及雙鶴公司之全
    部股份，合計四千五百萬元，乙○○已收訖云云，惟觀諸該收據上內容為：「茲
    收到丙○○先生有關股權移轉全部金額無誤」等語，並未具體敘明係何公司之「
    有關股權」，再對照於上揭股權轉讓契約中，先詳細載明股權轉讓之事項，後於
    第三項載明轉讓股權之金額已由自訴人乙○○無訛，又請律師到場見證，則此收
    據之形式顯然過於簡略，非可據為採信被告所辯而為其有利之認定。再者，自訴
    人乙○○於原審對於此收據上其印章之真正固不否認，惟否認此收據之內容係用
    於甲○○○名義之玖順公司股權轉讓，詳如後述，是被告所辯核無可採，其聲請
    將「股權轉讓契約書」及「收據」上二枚自訴人乙○○之印文送交鑑定機關比對
    二者是否同一，核無必要。(三)、被告雖於原審再以：(1)、讓與之股份數及價金為
    契約之要素卻沒有在契約中載明，(2)、自訴人乙○○於八十二年十二月二十七日
    在台灣台北地方法院就案外人鄭行人請求雙鶴公司交付股票之民事訴訟案中做證
    時稱「我有把我的股份（指雙鶴公司股份）賣給丙○○，總共四、五十萬股，確
    實數目並不清楚，有訂契約，大概三千多萬元」等語諸由，而力稱該契約內容含
    糊不清實因包括自訴人乙○○玖順公司股份之讓與，及另外一千餘萬元係受讓玖
    順公司之價金等語，然此為自訴人乙○○於原審所否認，並陳稱：「柯榮銘當時
    委託我代為處理其信託在黃秀鳳名下之雙鶴公司股份，所以我才一併與被告訂立
    前開股權轉讓契約書，我收到該四千五百萬元支票款後，即在友人賴秀枝之戶頭
    提示，並匯了八百多萬元給柯榮銘，所以我才在該民事訴訟中證稱我賣雙鶴公司
    股份的價金約三千多萬元」等語，此核與證人柯榮銘於原審證稱：「我是以乙○○母親黃秀鳳的名義投資雙鶴公司，我有委託乙○○幫我處理股份，八十一年十
    一月二十四日乙○○由賴秀枝戶頭匯了八百萬元到我太太王淑錦帳戶內，我有收
    到，這是賣雙鶴公司股份的價金」等情相符合（見原審卷第九十五、二０八、二
    ０九頁），而賴秀枝在第一商業銀行北屯分行之帳戶中，於八十一年十一月二十
    三日確有二百七十萬元、四千四百七十三萬元二筆進帳，翌日匯出一筆八百萬元
    ，該二筆進帳數額經與被告簽給自訴人乙○○之二張卷附支票金額核對，款項完
    全一樣，此有該銀行八十八年十二月十日一北屯字第二二九號函送資金往來存款
    明細分類帳本一份在卷可佐（見原審卷第一六八、一六九頁），此外復有賴秀枝
    於八十一年十一月二十四日匯給吳淑錦八百萬元之匯款傳票一紙在卷可參（見原
    審卷第一四六頁），另自訴人乙○○及其母黃秀鳳在雙鶴公司原分別登記有五十
    二萬五千股數、十萬股數乙節，亦經原審調閱雙鶴公司之檔案資料並影印相關文
    件在卷可證（見原審卷第一五一頁），顯見自訴人乙○○與證人柯榮銘所言非虛
    ；再該股權讓與契約中，已載明股份「全部」讓與，是顯無股數未載之情形，且
    細閱被告簽給自訴人乙○○之該二張支票，上載發票日為八十一年十一月十六日
    ，可見價金係於契約正式簽立前即已談妥，被告並事先簽好支票，待於正式訂約
    時銀貨兩訖，故訂約時價金有無載進契約中，已非重要之事甚明，參以該契約中
    對於柯榮銘股份信託在黃秀鳳名下既記載甚詳，是自訴人乙○○果於該契約中概
    括的讓與玖順公司之股份，則應無不將受託人甲○○○名字載進之理；綜上可知
    ，被告應僅係向自訴人乙○○購買雙鶴公司之股份，而未購買玖順公司之股份，
    因認其所辯僅係卸責之詞，不足採信。(四)、本院依被告選任辯護人之聲請向台灣
    台北地方法院檢察署調閱八十三年度偵字第二九七六號偵查卷，該案乃本件被告
    以於八十一年十一月十八日與本件自訴人乙○○訂立上揭股權移轉契約書，惟自
    訴人乙○○及其母黃秀鳳遲未交付雙鶴公司股票為由，而於八十三年一月二十五
    日提起告訴，嗣經檢察官偵查後，認為無積極證據證明自訴人乙○○及黃秀鳳犯
    罪，而均為不起訴處分，被告於該偵查案中並未提及有關本件自訴人甲○○○名
    義之玖順公司股權移轉問題。又被告提台灣高等法院八十一年十二月二十九日八
    十一年度上更(二)字第五二三號判決書影本辯護稱：登記在自訴人乙○○名下之雙
    鶴公司股雖有五十二萬五千股，但其中三十五萬五千股係被告及案外人謝天秀、
    林木榮、古漢忠、古正義，陳文達、辜世平、甘文龍所信託登記，自訴人乙○○
    僅有十七萬股而已云云，惟縱依該刑事判決所認定之事實非虛，僅能認為被告與
    自訴人乙○○間有股權之紛爭，尚不足據之認定自訴人乙○○已將甲○○○名義
    之玖順公司股份讓與被告，而被告可恣意使用自訴人甲○○○之印章，製作股權
    移轉證書，持以辦理股權過戶及向經濟部辦理股東名義變更。是上開二案均不能
    據之為有利被告之認定。(五)、本件事證明確，被告所否認與辯解，無非卸責飾詞
    ，核無可採，其犯行堪予認定，應依法論科。
二、被告偽造甲○○○轉讓玖順公司股份之證書及使公務員將玖順公司股東持股之情
    形為不實登載之行為，足以生損害於主管機關對公司管理之正確性及甲○○○、
    乙○○甚明。故核被告所為，係犯刑法第二百十條、第二百十六條之行使偽造私
    文書罪、第二百十四條之使公務員登載不實罪。其盜蓋甲○○○印章之行為為偽
    造私文書之階段行為，而偽造私文書之低度行為為行使偽造私文書之高度行為吸
    收，均不另論罪；又被告所犯二罪間，有方法結果之牽連犯關係，應從一重之行
    使偽造私文書罪處斷。另自訴代理人主張被告前揭所為，尚涉有刑法業務侵占之
    罪嫌云云，惟因刑法上之侵占罪，係以侵占自己持有他人之物為要件，所謂他人
    之物，乃指有形之動產、不動產而言，並不包括無形之權利在內（最高法院七十
    一年度台上字第二三○四號判例參照），而本件自訴人所有之玖順公司股份既非
    原由被告持有中，亦非屬動產或不動產，與侵占罪之構成要件完全不合，故非能
    遽以該罪相繩，附此敘明。原審以被告行使偽造文書部分罪證明確，依法論罪科
    刑，固非無見，惟查：原判決科處被告刑罰，未依刑事訴訟法第三百十條第三款
    規定，就刑法第五十七條規定所審酌之情形，於理由內記載，尚有未洽。被告上
    訴意旨否認犯罪而指摘原判決不當，固無可取，惟原判決既有上述可議之處，自
    屬無可維持，應由本院撤銷改判。爰審酌被告利用自訴人不在公司參與經營之際
  ，盜用私章偽造股權移轉書，持以辦理五千股股份之過戶，事後復飾詞否認犯行
    ，犯罪後態度不佳等一切情狀，量處其刑如主文第二項所示。
據上論斷，應依刑事訴訟法第三百六十九條第一項前段、第三百六十四條、第三百四
十三條、第二百九十九條第一項前段，刑法第二百十條、第二百十六條、第二百十四
條、第五十五條，罰金罰鍰提高標準條例第一條前段，判決如主文。
中      華      民      國    九十      年      五      月     三十     日
                              臺灣高等法院臺中分院刑事第七庭
                                    審判長法  官  林  榮  龍
                                          法  官  黃  日  隆
                                          法  官  江  錫  麟
右正本證明與原本無異。
如不服本判決應於收受送達後十日內向本院提出上訴書狀，其未述上訴之理由者並
得於提起上訴後十日內向本院補提理由書（均須按他造當事人之人數附繕本）。
                                          書記官  謝  雅  惠
中      華      民      國      九十       年     五     月   三十一    日
附錄論罪科刑法條
刑法第二百十六條
行使第二百十條至第二百十五條之文書者，依偽造、變造文書或登載不實事項或使登
載不實事項之規定處斷。
刑法第二百十條
偽造、變造私文書，足以生損害於公眾或他人者，處五年以下有期徒刑。
                                                                        Ｒ


司法院資訊處製作；財團法人民間司法改革基金會備份。
